【裁判字號】    95,台上,1497
【裁判日期】    950713
【裁判案由】    離婚
【裁判全文】
最高法院民事判決            九十五年度台上字第一四九七號
    上  訴  人  乙○○
                        339.
    訴訟代理人  劉豐綸律師
    被 上訴 人  甲○○
                        樓
上列當事人間請求離婚事件，上訴人對於中華民國九十四年七月
二十六日台灣高等法院台中分院第二審判決（九十四年度家上字
第五四號），提起上訴，本院判決如下：
    主  文
原判決廢棄，發回台灣高等法院台中分院。
    理  由
本件被上訴人主張：兩造於民國九十年三月二十四日結婚，已育
有一未成年長子林宥廷（九十年九月三十日生），婚姻關係尚存
續中。詎上訴人終日游手好閒，不事生產，賭博成習，非但未履
行對伊及長子之扶養義務，並向伊借款新台幣（下同）一百八十
餘萬元而揮霍一空。更甚者，上訴人在外積欠大筆債務，導致銀
行委外之討債公司催討，由伊獨力扶養長子，造成極大之生活壓
力。上訴人既無心維持家庭經濟，並置伊及長子生活於不顧，顯
見其已無意維持婚姻，兩造間已難期婚姻生活之和諧，維繫兩造
間家庭穩固之基礎，顯已動搖，而上開難以維持婚姻之事由，均
係可歸責於上訴人等情；爰依民法第一千零五十二條第二項規定
，求為准予兩造離婚之判決。
上訴人則以：伊自八十八年九二一大地震後，即以打零工及擔任
臨時駕駛維生，偶爾協助父母親經營雜貨店。因收入不固定，經
濟狀況不佳，無法提供被上訴人生活費，而長子亦委由伊父母親
照顧扶養，每月給予父母親一萬至一萬五千元。伊雖曾至遊藝場
玩賭博性電動玩具，每月輸贏約在幾千元之間，但並未沾染賭博
惡習，亦非不事生產，大量舉債，更無所謂債權人登門要債之事
。而伊所積欠之債務，除因九二一地震後整修房屋及扶養雙親之
需，始向台中商業銀行股份有限公司借貸外，其餘則為信用卡消
費之債務，經陸續清償後，目前僅餘約一、二十萬元之債務。且
兩造平日生活開銷，係由被上訴人先行支出，伊並未向被上訴人
借款一百八十萬元等語，資為抗辯。
原審維持第一審所為上訴人敗訴之判決，駁回其上訴，係以：被
上訴人主張兩造於九十年三月二十四日結婚，並育有未成年長子
林宥廷，婚姻關係尚存續中，已據提出戶籍謄本為證。查上訴人
自承並無固定工作，對於被上訴人主張九十一年之扣繳憑單係為
避稅作為他人人頭，退稅後與他人均分一節，雖以當時係在樺豐
財務管理顧問公司（應係樺豐財務管理有限公司－下稱樺豐公司
）處理銀行積欠貸款車輛，領取獎金云云為辯，惟並未能提出獎
金詳細資料，又自承係因欠朋友一、二十萬元，始前往大陸幫忙
工作，沒有支薪等情，且遭銀行委外之討債公司催討債務，又自
認尚欠信用卡債務。如上訴人有正當職業，固定收入以維生計，
當不致左支右絀，四處借貸，使被上訴人同遭討債公司催債。參
酌證人即被上訴人之母楊李政敏之證述可知，上訴人於婚後，除
未擔負被上訴人之生活費用外，並在外積欠債務而由被上訴人代
為清償。上訴人亦自承會至遊藝場玩賭博性電動玩具，每月輸贏
約在幾千元之間，其既已無力支付家庭生活費用與被上訴人，竟
不思從事正當職業，以維持家庭經濟，反而流連賭博場合，置家
庭生計於不顧，反而向被上訴人借款，有被上訴人提出之本票可
證，係為給付被上訴人陸續代其清償債務之對價。上訴人雖以兩
造平日生活開銷，係由被上訴人先行支出，雙方之債務非為本票
所載之金額云云，惟並未舉證，難認可採，足見上訴人無心維持
家庭經濟。次查家庭經濟基本之穩定乃維繫一個家庭生存尊嚴之
命脈，且常居於維繫夫妻共同圓滿生活之實質地位，倘夫妻之一
方因沾染賭博惡習，不事生產，經常在外舉債欠款，致招惹債權
人登門討債，不僅破壞婚姻生活之和諧安寧，危及家庭生計，造
成家庭成員精神及物質生活極大負擔，亦嚴重腐蝕夫妻間互相共
同維持家庭幸福安全之信賴，應構成難以維持婚姻之重大事由。
本件上訴人之上揭行為，業已危及家庭生計之維持，足見兩造婚
姻已不具互信基礎，造成被上訴人精神及物質上之重大負擔，嚴
重妨礙家庭生活之美滿幸福。再者，兩造亦曾於九十三年五月九
日簽立離婚協議書，益徵兩造間已失其婚姻誠摯相愛、互信互諒
之基礎，婚姻名存實亡，無從維持婚姻共同生活之圓滿、安全及
幸福。足認兩造共同經營婚姻之念已滅，婚姻情愛基礎已頹，有
難以維持婚姻之重大事由，共同生活之婚姻目的已經不能達成，
客觀上無回復之可能，強予維持並無法改善兩造之關係，並可歸
責於上訴人。從而，被上訴人依民法第一千零五十二條第二項之
規定，請求判決與上訴人離婚，洵屬有據，應予准許等詞，為其
判斷之基礎。
按民法第一千零五十二條第二項前段規定，有第一項以外之重大
事由，難以維持婚姻者，夫妻之一方得請求離婚。而婚姻是否難
以維持，應衡量夫妻之教育程度、身分及社會地位，斟酌破壞夫
妻共同生活之具體情事，是否客觀上達於動搖夫妻之共同生活，
導致夫妻已喪失維持婚姻之意欲以為斷，亦即婚姻是否已生破綻
，並無回復之希望，其難以維持婚姻之事實，是否已達於倘處於
同一境況，任何人均將喪失維持婚姻希望之程度以決之。本件上
訴人於第一審已陳稱，自九二一大地震後即開始打零工、幫人開
車及幫父母親看顧經營之雜貨店，收入不固定之事實（見一審卷
第一一頁），而依其綜合所得稅各類所得資料清單所載，九十一
年在樺豐公司尚有「薪資」所得九十萬元（見一審台灣高雄地方
法院卷第四八頁），被上訴人主張該所得係供他人避稅之人頭所
得乙節，並未能舉證以實其說。而上訴人於原審復稱：「‧‧‧
欠朋友錢一、二十萬元，到大陸幫忙，沒有支薪，只有二萬元生
活費用，其他部分抵債，期間九十二年三月到九十二年十二底，
該期間甲○○和我一起去大陸，我沒有另外給甲○○錢。」等情
（見二審卷第一七～一八頁），倘非虛妄，則上訴人是否有如被
上訴人所指終日游手好閒，不事生產之情事？不能無疑。其次，
被上訴人雖持有上訴人簽發面額共一百八十萬元之本票二紙，但
並未能舉出如何借款予上訴人之佐證，而上訴人又辯稱：「原告
（即被上訴人）並沒有借給我一百八十萬元，是因為平常的生活
開銷如果是由原告先出，就算是我欠她的‧‧‧」等語（見一審
卷第一一頁），若屬實情，能否認上訴人無心維持家庭經濟而置
被上訴人及長子生活於不顧？非無疑問。再者，被上訴人提出之
強制執行通知，並未載明上訴人積欠家樂福得益卡帳款金額；而
手機簡訊，僅載「乙○○先生小姐通知二００四年五月十四日將
聲請查封你的動產」（見二審卷第二二頁），既不能確認係何債
權人所傳發，又非對被上訴人催債，能否遽認因上訴人之欠款致
被上訴人遭討債公司催債？且上訴人縱曾前往遊藝場打電玩，是
否即得認賭博成習而無心維持家庭經濟？非無進一步審認之必要
。則依兩造之教育程度、身分及社會地位，上開事由在客觀上能
否認係足以破壞兩造婚姻基礎，而難以維持婚姻並無回復之望之
重大事由？即非無再為推求之餘地。原審徒以上述理由，遽為不
利於上訴人之論斷，尚嫌率斷。上訴論旨，執以指摘原判決不當
，求予廢棄，不能認為無理由。
據上論結，本件上訴為有理由。依民事訴訟法第四百七十七條第
一項、第四百七十八條第二項，判決如主文。
中    華    民    國  九十五  年    七    月   十三   日
                      最高法院民事第八庭
                          審判長法官  朱  建  男
                                法官  顏  南  全
                                法官  許  澍  林
                                法官  鄭  傑  夫
                                法官  蘇  清  恭
      本件正本證明與原本無異
                                      書  記  官
中    華    民    國  九十五  年    七    月  二十六  日
                                                      Ｋ

司法院資訊處製作；財團法人民間司法改革基金會備份。
